【裁判字號】    89,上易,160
【裁判日期】    890217
【裁判案由】    詐欺
【裁判全文】
臺灣高等法院刑事判決                  八十九年度上易字第一六號
    上  訴  人  臺灣桃園地方法院檢察署檢察官
    被      告  甲○○
右上訴人因被告詐欺案件，不服臺灣桃園地方法院八十八年度易字第二二六一號，中
華民國八十八年十一月十五日第一審判決（起訴案號：臺灣桃園地方法院檢察署八十
八年度偵字第六七二二號）提起上訴，本院判決如左：
    主  文
上訴駁回。
    理  由
一、本件公訴意旨略以：甲○○意圖為自己不法之所有，明知其僅為內政部警政署保
    安警察第一總隊（以下簡稱保一總隊）警正組員，竟於民國（下同）八十七年六
    月二十三日，在乙○○位於桃園市○○○路九號九樓之住處，向乙○○佯稱其為
    保一總隊之隊長，因投資急須用錢，而向詹某借貸新台幣（下同）一百萬元，並
    交付名片乙張、同額之三張支票（金額各為三十萬元、三十萬元、四十萬元）及
    保管條予詹某以供取信，致使詹某陷於錯誤，依約將前揭現款如數交予甲○○，
    詎料甲○○交予詹某之三張支票，除一張支票於八十七年七月二十日兌現三十萬
    元外，餘均遭退票，且迭經催討未理會，詹某至此始知受騙。因認被告甲○○涉
    有刑法第三百三十九條第一項詐欺罪嫌云云。
二、按犯罪事實應依證據認定之，無證據不得推定其犯罪事實，又不能證明被告犯罪
    者，應諭知無罪之判決，刑事訴訟法第一百五十四條、第三百零一條第一項定有
    明文。所謂認定犯罪事實之證據，係指足以認定被告確有犯罪行為之積極證據而
    言，該項證據自須適合於被告犯罪事實認定，始得採為斷罪資料。又苟未能發現
    相當證據，或證據不足以證明，自不能以推測或擬制之方法，以為裁判基礎，亦
    分別有最高法院二十九年度上字第三一０五號及同院四十年度台上字第八六號判
    例意旨可資參照。按刑法第三百三十九條第一項詐欺罪之成立，以意圖為自己或
    第三人不法之所有，施用欺罔之詐術手段，使人陷於錯誤而將本人或第三人之物
    交付為要件。
三、訊據被告甲○○雖坦承向乙○○借款，惟堅決否認有何詐欺犯行，辯稱︰伊與乙
    ○○是結拜兄弟，之前即有金錢往來，當時伊向告訴人借款，並非假冒總隊長之
    名向其借款，而是以結拜兄弟名義向其借款，後來因週轉不靈導致無法還錢，並
    無詐欺之意思等語。於本院審理時另辯稱：伊借款係八十七年始向告訴人借，兄
    弟會係八十五年加入，並非以警員身分向告訴人借款。伊與告訴人認識四、五年
    ，後結拜為兄弟，係認識時交給名片非告訴人指稱持名片向其借款，名片係依習
    性如此印。前三次十萬伊持票向告訴人調現，票到期均有兌現，後六月時持票再
    向告訴人調現，後票未兌現，故拿三張票與告訴人兌換，其中一張三十萬有兌現
    ，因與朋友合夥生意失敗，有投資股市，也有借給朋友，故後二張支票無法給付
    。與告訴人和解了，於八十八年十二月二十八日清償五十萬等語。
四、公訴人認被告涉有刑法第三百三十九條第一項詐欺罪嫌，無非以右揭事實業據告
    訴人之指訴，並有支票影本、退票理由單、保管條、名片、存證信函等為證，且
    被告借款一年餘均未清償等為論據。
五、經查：
（一）被告與告訴人是結拜兄弟，雙方於八十五年年底即認識，且之前即有金錢往來
      ，此有渠等結拜兄弟名單在卷可稽。並據被告於偵查時供稱：伊向告訴人借款
      一百萬，應是八十七年三月間，在桃園市○○路之告訴人公司，原本約定還款
      ，伊開票六張，金額是一百三十萬元，結果兌現了三張，每張各十萬元，之後
      支票沒有兌現，在八十七年六月二十三日伊開了卷附之保管條，並開立三張票
      予告訴人，八十七年七月二十日有兌現了三十萬元，而其餘二張票，因伊週轉
      不靈所以到期沒有兌現等語。並稱：「（問：尚欠告訴人多少錢？）答：不含
      利息，約四十萬元。（問：有否詐騙告訴人？）答：沒有。（問：有否找告訴
      人商討還錢之事？）答：有與他談每月還四萬元。（問：卷附名片影本是否你
      的？）答：是。因我與告訴人是朋友，在借錢之前就把名片給告訴人」等語（
      八十八年三月三十日、四月六日偵訊筆錄，八十八年度他字第七一一號偵查卷
      第十頁背面第九至十一行、第十一頁正面全部、第十四頁背面第一至五行）。
      於本院審理時供稱：伊借款係八十七年始向告訴人借，兄弟會係八十五年加入
      ，並非以警員身分向告訴人借款。伊與告訴人認識四、五年，後結拜為兄弟，
      係認識時交給名片非告訴人指稱持名片向其借款，名片係依習性如此印。前三
      次十萬伊持票向告訴人調現，票到期均有兌現，後六月時持票再向告訴人調現
      ，後票未兌現，故拿三張票與告訴人兌換，其中一張三十萬有兌現，因與朋友
      合夥生意失敗，有投資股市，也有借給朋友，故後二張支票無法給付。與告訴
      人和解了，有於八十八年十二月二十八日清償五十萬等語。而查告訴人乙○○
      於偵查時陳稱：「（問：與被告關係？）答：朋友。（問：之前有借錢與被告
      否？）答：有，不過金額不大，大概十萬元左右」等語（八十八年四月二十三
      日偵訊筆錄，八十八年度他字第七一一號偵查卷第十九頁）。於原審審理時陳
      稱：「（問：你們之前有無金錢上往來？）答：有少額上金錢上往來。（問：
      八十七年六月二十三日到你住處借一百萬？）答：是。（問：他怎麼說？）答
      ：他說需要錢用，幫忙一下，我認他是警官應不會這樣。（問：當初他是以警
      官身分向你借錢還是以結拜？）答：我是說認識，有辦法即幫他。（問：退票
      後你有無向甲○○要錢？）答：因他均找不到，我有發存證信函給他。（問：
      你知不知道他調職？）答：不知道。（問：他是你結拜兄弟？）答：是，但很
      少來往。（問：甲○○跟你借錢有無施用詐術？）答：他有拿名片叫我幫忙一
      下，我不了解他身分，我只知是警察。（問：為何開一百三十萬支票？答：另
      三十萬是另外借的，而且他寫保管條是一百萬，他忘記了。（問：對本案有何
      意見？）答：我們已和解了，我當時並不知道他已調走，存證信函才收不到，
      請庭上從輕發落」等語（原審八十八年十月二十九日審判筆錄，原審卷第十頁
      背面第一至九行、第十一頁正面第二至五行、第八至十二行、第十一頁背面第
      八至十行、第十二頁正面第二至五行、第十至十二行）。於本院審理時陳稱：
      「（問：如何與被告認識？）答：朋友拉他進兄弟會。（問：何時給予名片？
      ）答：應該係借錢時給的。（問：借貸情形如何？）答：在該案前，有分持十
      萬支票三次向我調現，那三次均有兌現。（問：你知他係保安警員？）答：不
      知道，知道他是警察，朋友說他官階是二線三星，不知他係保安警員。（問：
      為何你借貸一百萬？）答：因他說要投資生意急需款項，我想他係中階警官應
      沒有問題故借給他。（問：借貸情形如被告所稱？）答：是的，欠我七十萬後
      以五十萬解決，餘款不願追討了。（問：名片給你時知道他官階？）答：不清
      楚。（問：為何開立保管條？）答：因支票未兌現，換票時要求他開保管條」
      等語（本院八十八年一月二十一日訊問筆錄）。從以上被告及告訴人所述；足
      見被告向告訴人借款一百萬元，係基於結拜兄弟之情，告訴人既知被告身分係
      警員，自應知悉被告之經濟能力，自不能以被告交於告訴人之名片係記載隊長
      ，即認為告訴人因此而誤認被告之經濟雄厚而出借款項，何況被告事後亦簽發
      三十萬元、三十萬元、四十萬元支票計三張予告訴人作為償還之用，其中三十
      萬元有兌現，被告如有詐欺之意思，為何還讓三十萬元之支票兌現？
（二）綜上所述，告訴人與被告係結拜兄弟關係，二人長期以來即有金錢借貸關係，
      告訴人信任被告之信用，始借款予被告，並非甲○○使用詐術使告訴人陷於錯
      誤而交付之，自不得因被告事後未如期返還，遽認被告於借款之初即有詐欺故
      意及不法意圖。是本件純屬民事糾葛，顯與前開詐欺罪構成要件未合，告訴人
      宜另循民事訴訟程序救濟之。此外復查無其他積極證據足資證明被告有詐欺犯
      行，自不能證明被告犯罪，應為無罪之諭知。
六、原審認不能證明被告犯罪，因而諭知無罪之判決，並無不合，檢察官上訴意旨指
    稱：被告雖曾於保一總隊擔任中隊長乙職，惟依保一總隊內部職務之編制，有總
    隊長、中隊長等職務之區別，而依卷附被告交予被害人乙○○之名片觀之，係記
    載被告為保一總隊之隊長，而不記明為保一總隊之中隊長，顯有使人誤認其為保
    一總隊之總隊長，且被害人亦指述係因被告交予上開名片始誤認被告為高階警官
    而借貸上開金錢，況被告所交付之三張支票僅第一張兌現，餘均發生退票，且借
    貸迄今已逾年餘，被告亦未與被害人協調債務清償事宜，是被告有不法之意圖甚
    明，原審之認定難謂妥當。爰提起上訴，請將原判決撤銷，更為適當合法之判決
    云云。惟查告訴人與被告係結拜兄弟關係，二人長期以來即有金錢借貸關係，告
    訴人信任被告之信用，始借款予被告，告訴人自應知悉被告之經濟能力，自不能
    以被告交於告訴人之名片係記載隊長，即認為告訴人因此而誤認被告之經濟雄厚
    而出借款項，告訴人並非甲○○使用詐術陷於錯誤而交付借款，且二人結拜之時
    ，被告任職保一總隊中隊長，因此告訴人所持有之名片印製有隊長字樣，衡諸常
    情，告訴人持有此張名片應是雙方結拜之時被告所交予，而非於八十七年六月二
    十三日借款時被告所給予，二人間既係結拜兄弟關係，告訴人應非因認被告係總
    隊長而出借款項，故被告並非以印有隊長之名片假冒保一總隊長，使告訴人陷於
    錯誤而借錢，自不得因被告事後未如期返還，遽認被告於借款之初即有詐欺故意
    。檢察官上訴核無理由，應予駁回。
七、被告經合法傳喚，無正當之理由不到庭，爰不待其陳述，逕行判決。
據上論斷，應依刑事訴訟法第三百七十一條、第三百六十八條，判決如主文。
本案經檢察官吳慎志到庭執行職務。
中    華    民    國    八十九    年      二        月        十七      日
                            臺灣高等法院刑事第十七庭
                                審判長法  官  陳  正  雄
                                      法  官  林  勤  純
                                      法  官  許  錦  印
右正本證明與原本無異。
不得上訴。
                                      書記官  黃  德  煌
中    華    民    國    八十九    年      二        月      二十四      日


司法院資訊處製作；財團法人民間司法改革基金會備份。
